【裁判字號】    87,上,602
【裁判日期】    890711
【裁判案由】    分割共有物
【裁判全文】
臺灣高等法院臺南分院民事判決  八十七年度上字第六○二號   Ｋ
      上  訴  人  丁  ○  ○
      訴訟代理人  翁  瑞  昌  律師
                  陳  琪  苗  律師
      上  訴  人  寅  ○  ○  .
      訴訟代理人  卯○○○    .
      上  訴  人  子  ○  ○  .
      訴訟代理人  癸  ○  ○  .
      上  訴  人  壬  ○  ○  .
                  戊  ○  ○  .
      訴訟代理人  甲  ○  ○  .
                  乙  ○  ○  .
      上  訴  人  辛  ○  ○  .
      訴訟代理人  庚  ○  ○  .
      上  訴  人  己  ○  ○  .
      訴訟代理人  丙  ○  ○  .
      上  訴  人  辰  ○  ○  .
                  甲  ○  ○  .
                  癸  ○  ○  .
      被上訴人    丑  ○  ○  .
右當事人間請求分割共有物事件，上訴人對於中華民國八十七年九月十四日臺灣嘉義
地方法院第一審判決（八十六年度訴字第三五一號），提起上訴，本院判決如左：
      主      文
原判決廢棄。
兩造共有坐落嘉義縣中埔鄉○○段六五八地號建面積０．二三三二公頃、同段六五八
－一地號建面積０．０二八三公頃、同段六五八－二地號建面積０．００八五公頃、
同段六五八－四地號建面積０．０一八三公頃、同段六五八－六地號建面積０．一六
一六公頃及同段六五八－八地號建面積０．００七三公頃土地，合併分割，其分割方
法如附圖丙案所示：即(一)、編號六五八內（Ａ）部分面積０．０四一一公頃及六五八
－六內（Ａ）部分面積０．００六二公頃均分歸上訴人甲○○取得；(二)、編號六五八
內（Ｃ）部分面積０．０八七九公頃及六五八－一內（Ａ）部分面積０．０二０二公
頃均分歸上訴人辛○○取得；(三)、編號六五八內（Ｆ）部分面積０．０二九九公頃及
六五八－六內（Ｃ）部分面積０．０二四一公頃均分歸上訴人寅○○取得；(四)、編號
六五八－一內（Ｂ）部分面積０．００八一公頃及六五八－二面積０．００八五公頃
均分歸上訴人辰○○取得；(五)、編號六五八－八面積０．００七三公頃及六五八－四
面積０．０一八三公頃均分歸上訴人己○○取得；(六)、編號六五八－六內（Ｂ）部分
面積０．０二七０公頃分歸上訴人癸○○取得；(七)、編號六五八－六內（Ｄ）部分面
積０．０一三五公頃分歸被上訴人丑○○取得；(八)、編號六五八－六內（Ｅ）部分面
積０．０六五八公頃分歸上訴人丁○○取得；(九)、編號六五八內（Ｄ）部分面積０．
０一三五公頃分歸上訴人子○○取得；(十)、編號六五八內（Ｅ）部分面積０．０一三
五公頃分歸上訴人壬○○取得；(十一)、編號六五八內（Ｂ）部分面積０．０四七三公頃
分歸上訴人戊○○取得；(十二)、編號六五八－六內（Ｆ）部分面積０．０一三八公頃供
作道路使用、及編號六五八－六內（Ｇ）部分面積０．０一一二公頃供作順平宮使用
，均分歸兩造，按應有部分上訴人甲○○六十四分之七、被上訴人丑○○三十二分之
一、上訴人寅○○八分之一、上訴人壬○○三十二分之一、上訴人癸○○十六分之一
、上訴人辰○○三十二分之一、上訴人辛○○四分之一、上訴人戊○○六十四分之七
、上訴人丁○○三十二分之五、上訴人子○○三十二分之一、上訴人己○○十六分之
一保持共有。
上訴人辰○○依序應補償上訴人己○○、丁○○各新台幣壹拾捌萬貳仟元、新台幣貳
拾貳萬壹仟元。
第一審及第二審訟費用由被上訴人負擔六十四分之二、由上訴人辛○○負擔六十四分
之十六、上訴人寅○○負擔六十四分之八、上訴人甲○○、戊○○各負擔六十四分之
七，上訴人癸○○、己○○各負擔六十四分之四，上訴人子○○、壬○○、辰○○各
負擔六十四之二、餘由上訴人丁○○負擔。
      事      實
甲、上訴人丁○○方面：
一、聲明：（一）原判決關於分割方法廢棄。（二）如主文第二項所示。（三）第一
    、二審訴訟費用由被上訴人負擔。
二、陳述：除與原判決記載相同者予以引用外，補稱：
（一）、上訴人丁○○就六筆土地之應有部分為卅二分之五，即○‧○七一四公頃，
        扣除順平宮保持共有部分，尚可分得○‧○六九七公頃，面積不可謂不大，
        而原判決分歸上訴人之Ｅ部分，面臨六五八─五號道路預定地竟僅有五公尺
        寬，尚不能興建二間店面之房屋，其餘均為裡地，而其他應有部分較少之共
        有人，反皆取得極為寬大面臨道路之土地（除六五八號中之Ｂ部分外），原
        審判決之分割方案顯非公平。
（二）、抑有進者六五八─六號土地之西北側，原有既成巷道供作順平宮通行之用，
        該既成巷道寬約三‧五公尺，此部分向北銜接六五八─五號道路預定地，以
        致於上訴人丁○○分得之Ｅ部分面臨六五八─五號道路預定地更形狹窄，致
        有不能建築之可能，上訴人丁○○分得之Ｅ部分勢必退縮，將無法面臨道路
        興建房屋，且有既成巷道佔用，使用範圍益形減少，而依原審判決上訴人丁
        ○○獲得土地並非優良、未面臨道路之裡地，反而需支付賠償金與其他共有
        人，此種分割方案，對上訴人丁○○而言，尤為不公。
（三）、是故，上訴人丁○○認為合理之分割方案，應將六五八─六號土地西北側之
        既成巷道分割，與順平宮均由各共有人按其應有部分保持共有，上訴人丁○
        ○分得之土地，面臨道路預定地部分，至少應有七公尺寬，約二間店面以免
        因寬度過小淪為畸零地，以致大筆土地無法建築（參見台灣省畸零地使用規
        則），故採丙案較為合理。
（四）、上訴人丁○○主張之分割方案是將順平宮使用之土地及其對外通道（沿西北
        側界址約三．五公尺），均由全體共有人按原應有部分保持共有，如附圖丙
        案所示之六五八之六號Ｆ、Ｇ部分應由兩造保持共有。
（五）、上訴人丁○○分得六五八之六號Ｅ部分，面臨北側之六五八之五號道路預定
        地約有七公尺二間店面之寬度，丙案將原判方案六五八之六號之Ａ、Ｂ、
        Ｃ、Ｄ部分除調整面積外，並將西側界址線，儘量劃為直線，以利將來建屋
        ，其中Ｂ部分原分割方案呈Ｌ型，朝北朝東皆面臨道路，不無獨厚分得該筆
        土地之人，現修改為朝東面臨道路，方始合理。
    １、另六五八號部分僅面積略作調整，界址線只有少許變動，共有人甲○○分得
        之土地面積，若較其應分得之面積略多，則擬按原審判決之補償方式解決之
        。
    ２、至六五八之一、之二、之四、之八號土地，因原審判決均將之分歸現使用人
        ，面積狹小，均不變動，如有不足仍依前述方式補償解決之。
（六）、本件經鈞院囑託台灣省建築師公會就上開爭點進行鑑定，經該會提出分割鑑
        定報告書，認：「(四)依據現有地界，標的物有部分（兩）面臨馬路：：，且
        部分土地與現有巷道重疊，無法利用。(五)本標的物都市計劃使用分區為住宅
        區若依據台灣省畸零地管制規則，面臨九米計劃道路之最小寬度為三點五米
        ，加上現有巷道應再退縮地一點三米，合計應達四點八米寬度方可建築。(六)
        標的物所可使用面積，因分割圖無確切尺寸，故僅提供所損失之道路概括之
        面積約七十六點一米平方：：。」足見上訴人抗辯原審之分割方案，將使上
        訴人分得之Ｆ部分北側寬度不足四‧八公尺而無法建築（實際寬度不到四‧
        五公尺），且有既成道路占用Ｆ部分，致上訴人分得之Ｆ部分將有七六‧一
        平方公尺無法建築，原審之分割方法至為不當。
（七）、上訴人丁○○主張之丙案，將順平宮旁之既成巷道分割（Ｆ部分），由全體
        共有人保持共有，Ａ、Ｂ、Ｃ、Ｄ部分經予調整，使地形比較方正，Ｅ部分
        北側面臨道路之寬度已可供建築之用，上訴人擁有應有部分達三十二分之五
        ，共有人中僅次於辛○○，唯分得之土地大多為未面臨道路之裡地，反觀其
        他共有人應有部分較上訴人為少者，反可分得面臨道路甚至雙面臨路（俗稱
        三角窗）之優良土地，其餘當事人實不宜再事爭執。
三、證據：除援用第一審所提證據外，補提複丈成果圖、台灣省畸零地使用規則、附
    圖影本各乙份、土地登記謄本四份為證。
乙、上訴人寅○○、子○○、癸○○、壬○○、戊○○、甲○○、辛○○方面：
上訴人甲○○未於言詞辯論期日到場，惟據其所提書狀及準備期日到場所為之聲明及
陳述，暨上訴人寅○○、子○○、癸○○、壬○○、戊○○、辛○○所為之聲明、陳
述如左：
一、聲明：如原審判決主文所示。
二、陳述：除與原判決記載相同者，茲引用之外，補稱：
（一）、上訴人等主張仍以第一審判決之方案為分割方案。
（二）、上訴人丁○○提出之方案，有以下之不公平且將造成浪費土地情形，分述如
        下：
    １、丙案Ｆ部分劃為道路用地，實無必要，因順平宮為地方廟宇，本案共有人共
        同負擔廟宇用地，對地方已屬盡心盡力，且順平宮之出入根本不須經過Ｆ，
        而可跨越六五七之一三與外界連絡道路，上訴人將Ｆ作為連絡廟宇之道路，
        僅造成共有人面積減少，而獨厚毗鄰之上訴人利用。
    ２、上訴人己○○，其對於原審之分割方案，本無異議，且其表示，若不以補償
        方式，將土地細分分配予之，其亦無意見，蓋己○○、辰○○均為原審訴訟
        起訴後，再由上訴人丁○○分割持分予之，己○○、辰○○方取得系爭土地
        之持分，故己○○之持分應與上訴人丁○○分配在同一位置，至於造成畸零
        狹小，亦應為己○○所接受，故己○○不足部分，應以分配在附圖之位置為
        宜。
    ３、上訴人甲○○，身體健康狀況不良，其多分配面積，僅造成其經濟上之負擔
        ，且實際上其無力負擔，如強將土地分配予甲○○，將來僅能拍賣其土地取
        償，甚為不平。
三、證據：援用第一審所提證據。
丙、上訴人辰○○、己○○方面：
上訴人己○○未於言詞辯論期日到場，惟據其準備程序到場所為、及上訴人辰○○所
為之聲明及陳述如左：
一、聲明：如原審判決主文所示。
二、陳述：採原審方案，同意每平方公尺以一萬三千元補償。
三、證據：援用第一審所提證據。
丁、被上訴人方面：
一、聲明：（一）上訴駁回。（二）訴訟費用由上訴人負擔。
二、陳述：除與原判決記載相同者，茲引用之外，補稱：
（一）、被上訴人主張仍以第一審判決之方案為分割方案。
（二）、上訴人丁○○提出之方案，有以下之不公平且將造成浪費土地情形，分述如
        下：
    １、丙案Ｆ部分劃為道路用地，實無必要，因順平宮為地方廟宇，本案共有人共
        同負擔廟宇用地，對地方已屬盡心盡力，且順平宮之出入根本不須經過Ｆ，
        而可跨越六五七之一三與外界連絡道路，上訴人將Ｆ作為連絡廟宇之道路，
        僅造成共有人面積減少，而獨厚毗鄰之上訴人利用。
    ２、上訴人己○○，其對於原審之分割方案，本無異議，且其表示，若不以補償
        方式，將土地細分分配予之，其亦無意見，蓋己○○、辰○○均為原審訴訟
        起訴後，再由上訴人丁○○分割持分予之，己○○、辰○○方取得系爭土地
        之持分，故己○○之持分應與上訴人丁○○分配在同一位置，至於造成畸零
        狹小，亦應為己○○所接受，故己○○不足部分，應以分配在附圖之位置為
        宜。
    ３、上訴人甲○○，身體健康狀況不良，其多分配面積，僅造成其經濟上之負擔
        ，且實際上其無力負擔，如強將土地分配予甲○○，將來僅能拍賣其土地取
        償，甚為不平。
三、證據：援用第一審所提證據。
戊、本院依職權履勘現場，並會同嘉義縣水上地政事務所人員測量，並囑託臺灣省建
    築師公會嘉義縣市辦事處鑑定。
      理      由
一、上訴人己○○、甲○○受合法通知，未於言詞辯論期日到場，核無民事訴法第三
    百八十六條各款所列情形，爰依被上訴人之聲請，由其一造辯論而為判決。又按
    共有物之分割，於共有人全體有法律上之利害關係，須共有人全體始得為之，故
    請求分割共有物之訴，屬於民事訴訟法第五十六條第一項稱訴訟標的，對於共同
    訴訟之各人必須合一確定者，共同訴訟人甲對於第二審判決提起上訴，係為有利
    益於共同訴訟人乙之行為，自應列共同訴訟人乙亦為上訴人，最高法院著有四十
    二年台上字第三一八號判例可資參照。查本件分割共有物訴訟經原審判決後，雖
    僅由丁○○提起上訴，惟被上訴人提起本件分割共有物訴訟，其訴訟標的對於共
    同被告必須合一確定，而上訴人丁○○提起上訴，就形式上觀之，係有利於其他
    共同被告之行為，依民事訴訟法第五十六條第一項第一款規定及上開判例意旨，
    上訴人丁○○提起本件上訴之效力，應及於原審同造之其餘共同被告即寅○○、
    子○○、壬○○、戊○○、辛○○、己○○、辰○○、甲○○、癸○○等九人，
    自應列其等為上訴人，合先敘明。
二、本件被上訴人起訴主張：坐落嘉義縣中埔鄉○○段六五八地號建面積０．二三三
    二公頃、同段六五八－一地號建面積０．０二八三公頃、同段六五八－二地號建
    面積０．００八五公頃、同段六五八－四地號建面積０．０一八三公頃、同段六
    五八－六地號建面積０．一六一六公頃及同段六五八－八地號建面積０．００七
    三公頃土地，均為兩造所共有，其所有權應有部分為被上訴人及上訴人子○○、
    壬○○、辰○○各為三十二分之一，上訴人癸○○、己○○各為十六分之一，上
    訴人甲○○、戊○○各為六十四分之七，上訴人寅○○為八分之一，上訴人丁○
    ○為三十二分之五，上訴人辛○○則為四分之一。茲上開土地既無因使用目的而
    不能分割之情形，且兩造間復無不分割之協議，乃兩造間竟無法協議分割，爰依
    民法第八百二十四條第二項之規定訴請分割等情，業據被上訴人提出土地登記簿
    謄本六份為證（見原審卷第五頁－四一頁），並為上訴人所不爭執，足証被上訴
    人此部分之主張，自堪信為真實，從而被上訴人訴請裁判分割，及兩造均同意合
    併分割，於法即無不合，應予准許；惟被上訴人主張應以本判決附圖甲案所示之
    分割方案分割系爭土地等情，則為上訴人丁○○所否認，並以本件系爭土地之分
    割方法應採如本判決附圖丙案所示之分割方案較為公平等語抗辯。是本件所應審
    究者乃系爭土地究應採何種分割方案較為妥適？
三、經查：本件系爭六筆土地位於嘉義縣中埔鄉社口村檨仔林地區，都市計劃編定為
    鄉村區乙種建築用地，而該六筆土地原由二筆土地即社口段六五八地號及同段六
    五八－一地號土地分割而成（該二筆土地分割成六五八號、六五八－一號至六五
    八之八地號九筆，而其中六五八－三、六五八－五、六五八－七地號為計劃道路
    用地，不在本件分割範圍之內），因十字型計劃道路規劃之結果，將系爭六筆土
    地分四部分，南邊東半部之六五八地號最為方正，而南邊西側之六五八－六地號
    土地呈不規則狀，依地籍圖所示，酷似橫置之凸字形狀，在最西側有一廟宇順平
    宮，北邊之東側北有六五八－一地號土地、南有六五八－二號二筆土地，前者呈
    梯形、後者呈三角形地形，而北邊西側在北之六五八－八地號土地為三角形、南
    略呈梯形；其上有兩造及他人所有約四、五十年之磚造平房散置於系爭六筆土地
    及另三筆計劃道路上，又兩造現通行系爭土地內之小巷道，再往北約五十公尺以
    阿里山公路為主要對外聯絡道路。而兩造又均表示不願保存建物，及願意將順平
    宮所占用土地部分繼續保持共有等情，業經本院及原審會同嘉義縣水上地政事務
    所人員前往現場勘驗屬實，並有勘驗筆錄、現場圖、地籍圖謄本、土地複丈成果
    圖、現場照片、土地登記簿謄本及財團法人中華民國企業技術鑑定委員會八十七
    年五月十二鑑估第Ｎ０三０三七號鑑定報告書等在卷可稽，且為兩造所不爭執
    。本院審酌上開各共有人使用土地之現狀，暨土地整體之利用價值，並兼顧平等
    均衡原則，以如次之理由，認採如附圖丙案所示之分割方法為分割，較為公平允
    洽：
（一）分割共有物之訴，係使共有關係變為單獨所有，故以原物分配於各共有人時，
      應顧及均衡原則，並須就各共有人應有部分比例、因聚族而居之傳統關係所處
      之位置等因素加以考量。本件被上訴人及除丁○○以外之上訴人，均不同意丙
      案所示分割方法，無非以附圖丙案Ｇ部分為順平宮，共有人共同負擔廟地對地
      方已盡心力，且順平宮可跨越六五七之一三號土地對外聯絡，不必再留丙案Ｆ
      部分當作道路，而造成共有人面積減少，而獨厚上訴人丁○○云云。惟查，如
      採被上訴人所主張之甲方案，上訴人丁○○分得甲案Ｅ部分土地，而該土地部
      分為順平宮之廟埕，部分為寬三．四公尺之現有巷道，而該方土地北臨十米之
      計劃道路，西北臨現有巷道，且部分土地與現有巷道重疊無法利用，依臺灣省
      畸零地使用規則之規定，面臨正面路寬七公尺至十五公尺之甲乙種建築用地及
      住宅區，其最小寬度為三．五公尺，加上現有巷道應再退縮地一．三公尺，合
      計應達四．八公尺寬度方可建築，則所損失之道路面積約七十六．一平方公尺
      （現有巷道佔用面積四０．三六平方公尺、未來道路退縮地面積三五．七四平
      方公尺，合計七十六．一平方公尺）（約二十三坪），業經本院囑託臺灣省建
      築師公會嘉義縣市辦事處鑑定屬實，有該公會於八十九年五月八日以台建師嘉
      師鑑字第八八０一四號函檢附之鑑定報告書在卷可憑。是採甲案分割方法，上
      訴人丁○○分得Ｅ部分土地，扣除現有巷道寬及退縮地之後，而可供建築土地
      之面寬，經本院以比例尺測試，其面寬僅約三．五公尺極為狹小、且縱深長約
      四十八公尺，加以東側之地界呈階梯狀，西側亦呈不規則形，而使該土地難以
      規劃建築，對上訴人丁○○而言，顯失公平，已難謂為適宜之分割方案。
（二）反之如採附圖丙案所示之分割方案分割系爭土地，將Ｆ部分劃為道路由兩造保
      持共有，雖增加留作通路之土地面積，而減少各共有人分得之面積，然其減少
      之面積，寅○○為十八平公尺、子○○、壬○○、辰○○、被上訴人各為四平
      方公尺、戊○○為十五平方公尺、辛○○為三四平方公尺、己○○為九平方公
      尺、甲○○為十五平方公尺、癸○○為九平方公尺。倘與採甲案上訴人丁○○
      所單獨負擔現有巷道所占有之面積及將來道路退縮地面積高達七十六．一平方
      公尺，互為比較，採丙案較符合公平原則。何況採丙案，除上訴人丁○○分得
      之土地提高利用價值外，上訴人辛○○分得六五八－六內（Ｂ）部分、上訴人
      寅○○分得六五八－六內（Ｃ）部分之土地，均較甲案渠等所分得之土地，地
      形較為方正而有利於土地之使用，再就其他共有人分得之土地其地形、位置兩
      案相若，是就全部土地之有效利用而言，丙方案實較甲方案為優。
（三）另上訴人寅○○、子○○、癸○○、壬○○、戊○○、甲○○、辛○○及被上
      訴人主張，採上訴人丁○○所主張之方案，上訴人甲○○將多分配土地面積，
      因其身體狀況不良，多分配土地面積，將造成其經濟上之負擔，其無力負擔，
      將來僅能拍賣其土地取償，甚為不公平云云；然採附圖所示丙案，上訴人甲○
      ○應受分配之面積為四七三平方公尺，而其實際受分配之面積亦為四七三平方
      公尺，並無多分配土地之情事，即無補償之問題，是則被上訴人此部分之主張
      ，自不足取。
四、另按法院裁判分割共有物，除應斟酌各共有人之利害關係，及共有物之性質外，
    尚應斟酌共有物之價格，倘共有人中有不能按其應有部分受分配，或所受分配之
    不動產，其價格不相當時，法院非不得命以金錢補償之，最高法院著有五十七年
    台上字第二一一七號判例可資參照。本件依前開丙案分割方法，共有人中有不能
    以其應有部分受分配之情形，則依民法第八百二十四條第三項之規定及前揭判例
    意旨，不能按甚應有部分受分配之共有人，自得命以金錢補償之。查上訴人己○
    ○、丁○○實際受分配之面積各短少十四平方公尺、十七平方公尺，而上訴人辰
    ○○則多分配三十一平方公尺，而兩造均不願就土地之價值為鑑定及土地增減均
    同意按每平方公一萬三千元為補償（見本院審卷八十八年九月二十二日準備程序
    筆錄），故應由上訴人辰○○分別補償上訴人己○○、丁○○各十八萬二千元、
    二十二萬一千元（即14×13000=182000;17×13000= 221000），以符合分配價值
    平等均衡原則。
五、綜上所述，本院審酌系爭土地之使用現狀、整體利用之效益、各共有人之利益、
    上開二種分割方案之優劣點、兩造均願意合併分割等一切情形，認以附圖丙案所
    示之方案分割，確較為公平、合理，亦合於社會經濟效用，而甲案則已非妥適之
    分割方法，原判決未詳加研求，依附圖所示甲案為分割，尚有可議。是上訴意旨
    求為廢棄改判，為有理由，自應由本院將原判決予以廢棄，並改判如主文第二、
    三項所示之方法分割系爭土地。
六、本件事証已明確，兩造其餘攻擊、防禦方法及舉証，因與本判決判斷結果，不生
    影響，爰未逐一論述。
七、據上論結，本件上訴人上訴部分為有理由，依民事訴訟法第四百五十條、第四百
    六十三條、第三百八十五條第一項前段、第八十一條第二款、第八十五條第一項
    但書，判決如主文。
中      華      民      國    八十九    年      七      月      十一    日
                                    臺灣高等法院臺南分院民事第二庭
~B1審判長法官  吳    志    誠
~B2      法官  葉    居    正
~B3      法官  李    素    靖
右為正本係照原本作成。
不得上訴。
中      華      民      國    八十九    年      七      月      十三    日
~B法院書記官  林    鈴    香


司法院資訊處製作；財團法人民間司法改革基金會備份。
